ACORDAO-COMPLETO-2530277

ACÓRDÃO 3359/2022 ATA 20/2022 - PRIMEIRA CÂMARA

VISTOS, relatados e discutidos estes autos, que tratam de atos de pensão especial de ex-combatente emitidos, no âmbito do Comando do Exército, em favor das Sras. Begair Antunes de Lima, Jorcelina Goncalves de Araujo, Maria Lucia Moreira e Vandecleide da Cunha Teles,
ACORDAM os Ministros do Tribunal de Contas da União, reunidos em sessão de Primeira Câmara, diante das razões expostas pelo Relator, com fundamento nos arts. 71, inciso III, da Constituição Federal e 1º, inciso V, 39, inciso II, e 45 da Lei 8.443, de 16 de julho de 1992, em:
9.1. considerar legal o ato de pensão especial emitido em favor da Sra. Begair Antunes de Lima, determinando o registro correspondente;
9.2. considerar ilegal o ato de pensão especial emitido em favor da Sra. Vandecleide da Cunha Teles, negando-lhe o correspondente registro;
9.2.1. dispensar o ressarcimento das quantias indevidamente recebidas de boa-fé, consoante o enunciado 106 da Súmula de Jurisprudência deste Tribunal;
9.3. determinar o destaque dos atos de pensão especial emitidos em favor das Sras. Jorcelina Goncalves de Araujo e Maria Lucia Moreira, a fim de que seja realizada diligência junto ao órgão jurisdicionado no sentido de que sejam anexados aos respectivos atos de concessão a documentação comprobatória da condição de dependência das interessadas em relação aos instituidores da pensão especial de ex-combatente;
9.4. determinar ao Comando do Exército que:
9.4.1. faça cessar, no prazo de 15 (quinze) dias, contado a partir da ciência desta deliberação, os pagamentos decorrentes do ato impugnado, sob pena de responsabilidade solidária da autoridade administrativa omissa, consoante disposto nos arts. 71, inciso IX, da Constituição Federal e 262 do Regimento Interno desta Corte;
9.4.2. dê ciência do inteiro teor desta deliberação à interessada, alertando-a de que o efeito suspensivo proveniente da interposição de eventuais recursos, caso não providos, não a exime da devolução dos valores indevidamente percebidos após a notificação;
9.4.3. envie a esta Corte de Contas, no prazo de 30 (trinta) dias, por cópia, comprovante de que a interessada teve ciência desta deliberação;
9.5. dar ciência da presente deliberação às interessadas e ao órgão jurisdicionado.

Atos de pensão especial de ex-combatente emitidos no âmbito do Comando do Exército para fins de registro.

Primeira Câmara

Comando do Exército.

3. Interessados/Responsáveis:
3.1. Interessados: Begair Antunes de Lima (XXX.988.089-XX); Jorcelina Goncalves de Araujo (XXX.580.077-XX); Maria Lucia Moreira (XXX.664.217-XX); Vandecleide da Cunha Teles (XXX.256.827-XX)..

13.1. Ministros presentes: Walton Alencar Rodrigues (Presidente), Benjamin Zymler (Relator) e Vital do Rêgo.
13.2. Ministro-Substituto convocado: Augusto Sherman Cavalcanti.
13.3. Ministro-Substituto presente: Weder de Oliveira.

BENJAMIN ZYMLER

Adoto como relatório o parecer da unidade técnica, cujos termos são os seguintes:
"INTRODUÇÃO
Trata-se de atos de pensão especial de ex-combatente, submetidos, para fins de registro, à apreciação do Tribunal de Contas da União (TCU) , de acordo com o art. 71, inciso III, da Constituição Federal.  Os atos foram cadastrados e disponibilizados ao TCU por intermédio do Sistema e-Pessoal, na forma do art. 2º e 4º da Instrução Normativa TCU 78/2018.
Os atos desse processo pertencem às seguintes unidades:
Unidade emissora: COMANDO DO EXÉRCITO.
Unidade cadastradora: DIRETORIA DE INATIVOS E PENSIONISTAS.
Subunidade cadastradora: SUC1.1 - 1ª Região Militar.
EXAME TÉCNICO
Procedimentos aplicados
Os procedimentos para exame, apreciação e registro de atos de pessoal encontram-se estabelecidos na Instrução Normativa TCU 78/2018 e na Resolução TCU 206/2007. Essas normas dispõem que os atos de pessoal disponibilizados por meio do e-Pessoal devem ser submetidos previamente a críticas automatizadas, com base em parâmetros predefinidos.
As críticas das informações cadastradas na etapa de coleta do ato foram elaboradas e validadas levando-se em conta as peculiaridades de cada ato. Os itens verificados nessa etapa são inerentes a dados cadastrais, fundamentos legais, mapa de tempo, ficha financeira, assim como eventuais ocorrências de acumulação. Trata-se de verificações abrangentes, minuciosas e precisas e sem a necessidade de ação humana e, portanto, menos suscetível a falhas. As críticas aplicadas estão discriminadas no sistema, no Menu e-Pessoal, opção "Crítica", que podem ser acessadas mediante concessão de perfil específico a servidores do TCU responsáveis pela análise.
Além das críticas automatizadas, há verificação humana adicional no caso de haver alertas do sistema ou informações não formatadas, como esclarecimentos do gestor ou do controle interno.  
As críticas também consideram os registros do Sistema Integrado de Administração de Recursos Humanos (Siape) . O Siape disponibiliza informações atualizadas sobre as parcelas que integram os proventos, diferentemente, portanto, do e-Pessoal, que informa as parcelas no momento do registro do ato. 
Essa confrontação com o Siape fornece uma visão atual e verdadeira da situação, o que permite descaracterizar irregularidades e inconsistências que, embora constantes do e-Pessoal, já foram corrigidas.
As verificações detectadas nos atos encontram-se discriminadas na aba de pendências de cada ato no sistema e-Pessoal, bem como nos espelhos dos atos contemplados por esta instrução.
Exame das Constatações
Ato: 74772/2018 - Reversão - Interessado: JOSE MOURA DE ARAUJO - CPF: XXX.090.107-XX
Beneficiário: JORCELINA GONCALVES DE ARAUJO - CPF: XXX.580.077-XX - Companheiro (a) 
Parecer do Controle Interno: considerar o ato Legal.
Constatação e análise: 
1.1.1. Detectado beneficiário = 'Companheiro' com decisão judicial comprovando a União estável.
Justificativa do Gestor de Pessoal: Não há. Verificação efetuada no âmbito do TCU.
Análise do Controle Interno:  Não há. Verificação efetuada no âmbito do TCU.
Análise da Equipe Técnica: Legal
Conforme informação do Gestor de Pessoal e do Controle Interno de que tal pendência 'não se aplica' ao caso em estudo, verificou-se que o formulário do E-Pessoal o campo 'Beneficiário determinado por decisão judicial?' foi preenchido com 'Não'. Assim, constata-se que a crítica é um falso positivo, podendo o ato receber a chancela pela legalidade.
No que se refere a acumulação de cargos/proventos públicos, verifica-se que interessada acumula uma pensão paga pelo INSS, situação regular conforme artigo 4º da lei nº 8059/60, por se tratar de benefício previdenciário.
O quadro resumo de ocorrências e, quando for o caso, o detalhamento da norma legal e da jurisprudência para a inconsistência acima elencada encontra-se no anexo II dessa instrução. 
Encaminhamento do ato: 
Considerar LEGAL e conceder o registro do ato de JOSE MOURA DE ARAUJO. 
Ato: 24190/2019 - Alteração - Interessado: ARTUR DE LIMA - CPF: XXX.198.087-XX
Beneficiário: BEGAIR ANTUNES DE LIMA - CPF: XXX.988.089-XX - Filho (a) 
Parecer do Controle Interno: considerar o ato Legal.
Constatações e análises:
1.1.2. Data da invalidez do beneficiário 'BEGAIR ANTUNES DE LIMA' é posterior à Data de óbito do instituidor.
Justificativa do Gestor de Pessoal: PARECER TECNICO Nº 237/2017Gestor anexou os seguintes documentos: INSPEÇÃO DE SAUDE-Laudo médico.
Análise do Controle Interno: Justificativa do gestor esclarece pendência
Análise da Equipe Técnica: Legal
Pelo estudo do ato e da inspeção de Saúde anexada ao formulário verifica-se que a Sra. BEGAIR ANTUNES DE LIMA, na condição de filha, é invalida e que a invalidez preexistia ao óbito do instituidor.
No que se refere a acumulação de cargos/proventos públicos, verifica-se que interessada acumula um benefício do INSS (AMP. SOCIAL PESSOA PORTADORA DEFICIENCIA) , situação regular conforme artigo 4º da lei nº 8059/60, por se tratar de benefício previdenciário.
1.1.3. Data de invalidez do beneficiário 'BEGAIR ANTUNES DE LIMA' é posterior à Data de vigência da concessão do respectivo beneficiário.
Justificativa do Gestor de Pessoal: PARECER TECNICO 237/2017Gestor anexou os seguintes documentos: INSPEÇÃO DE SAUDE-Laudo médico.
Análise do Controle Interno: Justificativa do gestor esclarece pendência
Análise da Equipe Técnica: Legal
Pelo estudo do ato e da inspeção de Saúde anexada ao formulário verifica-se que a Sra. BEGAIR ANTUNES DE LIMA, na condição de filha, é invalida e que a invalidez preexistia ao óbito do instituidor, o que torna indevido o aportamento da crítica, uma vez que o que é relevante é a existência comprovada da invalidez anterior ao óbito do instituidor, sendo que tal existência foi comprovada por inspeção de saúde.
O quadro resumo de ocorrências e, quando for o caso, o detalhamento da norma legal e da jurisprudência para as inconsistências acima elencadas encontra-se no anexo II dessa instrução. 
Encaminhamento do ato:
Considerar LEGAL e conceder o registro do ato de ARTUR DE LIMA. 
Ato: 127833/2019 - Reversão - Interessado: ETELVINO CONCEICAO - CPF: XXX.097.347-XX
Beneficiário: MARIA LUCIA MOREIRA - CPF: XXX.664.217-XX - Companheiro (a) 
Parecer do Controle Interno: considerar o ato Legal.
Constatação e análise: 
1.1.4. Detectado beneficiário = 'Companheiro' com decisão judicial comprovando a União estável.
Justificativa do Gestor de Pessoal: Não há. Verificação efetuada no âmbito do TCU.
Análise do Controle Interno: Não há. Verificação efetuada no âmbito do TCU.
Análise da Equipe Técnica: Legal
Conforme informação do Gestor de Pessoal e do Controle Interno de que tal pendência 'não se aplica' ao caso em estudo, verificou-se que o formulário do E-Pessoal o campo 'Beneficiário determinado por decisão judicial?' foi preenchido com 'Não'. Assim, constata-se que a crítica é um falso positivo, podendo o ato receber a chancela pela legalidade.
No que se refere a acumulação de cargos/proventos públicos, verifica-se que interessada acumula uma aposentadoria do INSS desde 2014, situação regular conforme artigo 4º da lei nº 8059/60, por se tratar de benefício previdenciário.
O quadro resumo de ocorrências e, quando for o caso, o detalhamento da norma legal e da jurisprudência para a inconsistência acima elencada encontra-se no anexo II dessa instrução.
Encaminhamento do ato: 
Considerar LEGAL e conceder o registro do ato de ETELVINO CONCEICAO.
Ato: 47098/2021 - Reversão - Interessado: JOEL MEIRELLES MATTOS - CPF: XXX.754.697-XX
Beneficiário: VANDECLEIDE DA CUNHA TELES - CPF: XXX.256.827-XX - Companheiro (a) 
Parecer do Controle Interno: considerar o ato Legal com esclarecimentos. Justificativa: Durante a análise do processo tronco, foi constatado por esse Centro de Controle Interno que, além da pensão especial baseada na Lei nº 8.059/90, a Sra. Vandecleide da Cunha Teles recebe uma pensão por morte de ex-combatente do INSS espécie 23, benefício nº 196874168-0. 
Constatações e análises: 
1.1.5. Detectado beneficiário = 'Companheiro' com decisão judicial comprovando a União estável.
Justificativa do Gestor de Pessoal: Não há. Verificação efetuada no âmbito do TCU.
Análise do Controle Interno: Não há. Verificação efetuada no âmbito do TCU.
Análise da Equipe Técnica: Legal
Conforme informação do formulário E-Pessoal, o gestor informa que o beneficiário não foi determinado por decisão judicial, devendo tal pendência ser desconsiderada.
1.1.6. O Controle interno emitiu parecer pela legalidade com esclarecimentos.
Justificativa do Gestor de Pessoal: Não há. Verificação efetuada no âmbito do TCU.
Análise do Controle Interno:  Não há. Verificação efetuada no âmbito do TCU.
Análise da Equipe Técnica: Legal
Os esclarecimentos do Controle Interno é no sentido que a Sra. Vandecleide da Cunha Teles recebe uma pensão por morte paga pelo INSS (lei 4.297/63 e lei nº 5.698/71) , situação regular conforme artigo 4º da lei nº 8059/60, por se tratar de benefício previdenciário.
Assim, não há irregularidade no presente ato, podendo o mesmo receber a chancela pela legalidade.
O quadro resumo de ocorrências e, quando for o caso, o detalhamento da norma legal e da jurisprudência para as inconsistências acima elencadas encontra-se no anexo II dessa instrução. 
Encaminhamento do ato: 
Considerar LEGAL e conceder o registro do ato de JOEL MEIRELLES MATTOS.
CONCLUSÃO
A abrangência e a profundidade das verificações levadas a efeito fundamentam convicção de que os atos 127833/2019, 24190/2019, 74772/2018 e 47098/2021 podem ser apreciados pela legalidade, em razão de não terem sido encontradas irregularidades nos atos, de acordo com o item Exame das Constatações desta instrução.
PROPOSTA DE ENCAMINHAMENTO
Ante o exposto, com fundamento no art. 71, inciso III, da Constituição Federal, no art. 1º, inciso V, e art. 39, incisos I e II, da Lei 8.443/1992, no art. 260 do Regimento Interno do Tribunal de Contas da União, propõe-se:
Considerar LEGAIS e conceder o registro dos atos de ETELVINO CONCEICAO, ARTUR DE LIMA, JOSE MOURA DE ARAUJO e JOEL MEIRELLES MATTOS."
2.	O Ministério Público junto a esta Corte de Contas manifestou-se de acordo com a proposta formulada pela unidade técnica.
	É o Relatório.

não há.

Procurador Júlio Marcelo de Oliveira.

PENSÃO ESPECIAL DE EX-COMBATENTE. POSSIBILIDADE DE CUMULAÇÃO DA PENSÃO ESPECIAL COM OUTRO BENEFÍCIO DE NATUREZA PREVIDENCIÁRIA, EXCETO QUANDO NÃO TENHAM O MESMO FATO GERADOR. INTELIGÊNCIA DO ART. 4º DA LEI 8.059/1990. JURISPRUDÊNCIA DO STJ. BENEFICIÁRIA QUE JÁ PERCEBE PENSÃO POR MORTE DE EX-COMBATENTE PAGA PELO REGIME GERAL DE PREVIDÊNCIA SOCIAL (RGPS) NOS TERMOS DA LEI 5.698/1971. ILEGALIDADE DO ATO. NEGATIVA DE REGISTRO. LEGALIDADE DE OUTRO ATO. DESTAQUE DOS DEMAIS PARA REALIZAÇÃO DE DILIGÊNCIAS. DETERMINAÇÕES.

PENSÃO ESPECIAL DE EX-COMBATENTE (PEEC)

Secretaria de Fiscalização de Integridade de Atos e Pagamentos de Pessoal e de Benefícios Sociais (Sefip).

Em julgamento, atos de pensão especial emitidos no âmbito do Comando do Exército, em que figuram como instituidores os Srs. José Moura de Araújo, Artur de Lima, Etelvino Conceição e Joel Meirelles Mattos, todos reconhecidos como ex-combatentes da Segunda Guerra Mundial, e como beneficiárias, respectivamente, as Sras. Jorcelina Gonçalves de Araújo (companheira) , Begair Antunes de Lima (filha inválida) , Maria Lúcia Moreira (companheira) e Vandecleide da Cunha Teles (companheira) .
2.	A unidade técnica propõe que os atos de concessão sejam considerados legais, dada a ausência de qualquer irregularidade nos referidos atos.
3.	O Ministério Público junto a esta Corte de Contas manifestou-se de acordo com a proposta formulada pela unidade técnica.
4.	Da análise dos elementos constantes dos presentes autos, acolho a conclusão a que chegou a unidade técnica e o órgão ministerial tão somente em relação ao ato de pensão especial em que figura como instituidor o Sr. Artur de Lima e como beneficiária a Sra. Begair Antunes de Lima, na condição de filha inválida do instituidor, dada a inexistência de qualquer irregularidade no referido ato.
5.	Quanto ao ato de concessão em que figura como instituidor o Sr. Joel Meirelles Mattos, segundo informam os autos, foi reconhecida a participação do referido interessado em operações bélicas durante a Segunda Guerra Mundial, razão pela qual lhe foi deferido o benefício de pensão especial correspondente à pensão militar deixada por segundo-tenente das Forças Armadas, nos termos do art. 3º da Lei 8.059/1990.
6.	Com o seu óbito ocorrido em 5/5/2020, houve a reversão da pensão especial para a Sra. Vandecleide da Cunha Teles, inscrita como dependente do interessado na condição de companheira decorrente de união estável.
7.	O art. 4º da Lei 8.059/1990, que dispõe sobre a pensão especial devida aos ex-combatentes da Segunda Guerra Mundial e a seus dependentes, estabelece que:
"Art. 4º. A pensão é inacumulável com quaisquer rendimentos percebidos dos cofres públicos, exceto os benefícios previdenciários.
§ 1º O ex-combatente, ou dependente legalmente habilitado, que passar a receber importância dos cofres públicos perderá o direito à pensão especial pelo tempo em que permanecer nessa situação, não podendo a sua cota-parte ser transferida a outros dependentes.
§ 2º Fica assegurado ao interessado que perceber outros rendimentos pagos pelos cofres públicos o direito de optar pela pensão ou por esses rendimentos."  (grifos acrescidos) .
8.	O Superior Tribunal de Justiça, interpretando o referido dispositivo legal, assentou o entendimento de que é possível a cumulação da pensão especial de ex-combatente a que alude o art. 53 do ADCT com os benefícios previdenciários, desde que não possuam o mesmo fato gerador, qual seja, a condição de ex-combatente do instituidor (cf. AgRg no REsp 1.314.687/PE, Relator Ministro Napoleão Nunes Maia Filho, 1ª Turma, in DJe 4/12/12; AgInt na AR 5.507/RN, Relator Ministro Benedito Gonçalves, 1ª Seção, in Dje 21/11/2018; REsp 1.682.333/ES, Relator Ministro Og Fernandes, 2ª Turma, in DJe 28/9/2017) .
9.	No caso concreto, restou constatado nos autos que a interessada Vandecleide da Cunha Teles, companheira do Sr. Joel Meirelles Mattos, é também beneficiária de outra pensão por morte de ex-combatente pago atualmente pelo Instituto Nacional do Seguro Social - INSS (Lei 5.698/1971) . Como o referido benefício possui o mesmo fato gerador do ato ora submetido a julgamento, impõe-se reconhecer a sua ilegalidade, nos termos da jurisprudência do Superior Tribunal de Justiça.
10.	Quanto aos demais atos de concessão, entendo que os presentes autos se ressentem dos documentos necessários para se aferir a condição de beneficiárias das interessadas (companheiras dos ex-combatentes) , sendo o caso de se determinar os seus destaques, para que haja a realização das diligências correspondentes.
	Ante o exposto, VOTO por que seja adotada a deliberação que ora submeto à apreciação deste Colegiado.
TCU, Sala das Sessões, em 21 de junho de 2022.
BENJAMIN ZYMLER 
Relator